臺灣高等法院民事判決　　　　　　　　 94年度家上字第207號
　　上　訴　人　乙○○
　　訴訟代理人　翟世炎律師
　　被 上訴 人　甲○○
上列當事人間請求離婚事件，上訴人對於中華民國94年7月8日臺
灣臺北地方法院93年度婚字第 887號第一審判決提起上訴，經本
院於94年11月1日言詞辯論終結，判決如下：
    主      文
上訴駁回。
第二審訴訟費用由上訴人負擔。
    事實及理由
一、本件上訴人聲明求為判決：(一)原判決廢棄。(二)請准上訴人與
    被上訴人離婚。
    被上訴人聲明求為判決：上訴駁回。
二、上訴人起訴主張：兩造於民國（下同）72年 9月14日結婚，
    ，婚後育有鄭培玉、鄭明鈺、鄭群耀等 3名子女，詎被上訴
    人婚後個性極為異常，一再嫌棄上訴人之母鄭月霞過去之身
    世背景，鄭月霞因不堪受辱，無法與被上訴人共同生活，而
    於74年間出家皈依，導致家庭失和；又因被上訴人個性孤僻
    、吝嗇，拒絕奉養上訴人年邁中風之祖母，並屢次在上訴人
    之祖母面前咆哮，終使祖母因不堪受辱而返回老家居住；又
    被上訴人婚後個性古怪，對於上訴人婚前之駕車過失傷害前
    科，極不諒解，懷怨在心，竟剋扣上訴人全部工作所得，每
    月僅給予新臺幣（下同） 3,000元渡日；兩造雖結婚多年，
    但早已形同陌路，故於90年間分居生活迄今，期間上訴人雖
    曾試圖協調化解歧見，然被上訴人均置之不理，甚至將門鎖
    更換，拒絕上訴人入內協商，並灌輸子女蔑視上訴人之思想
    ，兩造事實上已各自獨立生活多年，毫無聯繫，雙方共同生
    活之目的已不能達成，婚姻已現破綻，顯已難期修復等情，
    爰依民法第1052條第1項第4款、第2項之規定，求為准兩造
    離婚之判決。
    被上訴人則以：上訴人之母於結婚前係長期茹素之在家居士
    ，早有意出家，迄至獨子即上訴人結婚及兩造所生大女兒出
    世後，即執意出家，了其夙願，伊並無上訴人所指嫌棄其母
    身世之情事；又上訴人所稱之祖母，係上訴人母親之養母，
    生前育有1子2養女，中風之後，自認來日無多，亟欲親生子
    照料，始離開同住之養女即上訴人之母家中，而由其親生子
    照顧，至86年間病逝為止，伊並無不願奉養上訴人祖母之情
    事，上訴人亦從未對此有所爭論，如今卻虛構情事執為離婚
    事由，令人感到不解；又上訴人於86年間結識外遇對象即訴
    外人李囿瑩，交往數載，於89年 8月27日經伊發現詢問後坦
    承，雖曾書立悔過書，惟上訴人並未依約履行，仍續與李女
    交往，且拒絕給付任何家庭生活費用，旋於90年間離家與李
    女同居，拒不返家；又家中門鎖因長年缺乏保養而損壞，乃
    於93年初予以更換，然因上訴人離家在外，無從該將情告知
    ；上訴人為達離婚目的，託詞提起本件訴訟，惟上訴人係因
    外遇，一時迷惑而離家，伊與其子女仍靜待上訴人回心轉意
    ，兩造間婚姻非無復和之望等語，資為抗辯。
三、經查上訴人主張兩造於72年 9月14日結婚，婚後育有長女鄭
    培玉（73年6月16日出生）、次女鄭明鈺（76年2月28日出生
    ）及長子鄭群耀（77年11月1日出生）等3名子女，婚姻關係
    現仍存續中之事實，業據其提出戶籍謄本為證（見原審卷第
    7 頁），且為被上訴人所不爭執，自堪信為真實。
四、按夫妻之一方對於他方之直系尊親屬為虐待，致不堪為共同
    生活者，他方得向法院請求離婚，民法第1052條第1項第4款
    固有明文，惟夫妻之一方依此事由請求離婚者，必以其直系
    尊親屬身體上或精神上，受不可忍受之痛苦，致不能與他方
    繼續共同生活為要件。本件上訴人雖主張被上訴人一再嫌棄
    上訴人之母鄭月霞過去之身世背景，並拒絕奉養上訴人年邁
    中風之祖母，屢次在其祖母面前咆哮，致上訴人之母及祖母
    不堪受辱，前者於74年間出家皈依，後者則返回老家居住云
    云。惟此已為被上訴人所否認。復查，被上訴人前與上訴人
    之母鄭月霞、上訴人之祖母同住時，並無對彼等施虐之情事
    ，鄭月霞出家之原因與被上訴人無關，被上訴人與上訴人之
    母及祖母間相處亦稱和睦等情，業經證人鄭月霞在原審證述
    ：「我是於75年出家，那時我約是55歲，我年輕就學佛，因
    我年輕時有談論婚嫁的男朋友，我和他生了 2個小孩，但是
    因為我娘家沒有生男孩，所以母親不准我出嫁，要求要招贅
    ，所以我們就沒有結婚，我出外工作養小孩，小孩還沒有結
    婚前，我就想在我扶養小孩的任務完成後，他們均已成家，
    我就無牽掛想要出家。……被告（指被上訴人）在上班，我
    們相處還好，很少見面，見面也是客客氣氣的。我出家並不
    是被告對我不好我才出家，我非常高興能出家」、「我出家
    後有回去看孫子，我也曾帶同修的師父去被告家住4、5天，
    好像還不到1個星期，被告都有作早餐給我吃，被告於其中1
    天告訴我她很忙不能作早餐給我吃，要我自己作來吃，被告
    說話比較直而已」屬實（見原審卷55頁背面）；亦據證人鄭
    培玉在原審證述：「祖母出家後有時會來看我們，祖母和母
    的感情普通有講話，我沒有聽過祖母或母互講對方的壞話，
    曾祖母……住附近，有時她也會來看我們」（見原審卷57頁
    背面）、證人鄭明鈺在原審證述：「祖母出家後曾帶一師父
    回來住……，母親每天早上起來作稀飯，平常我們吃麵包，
    那段期間祖母和母親相處不錯，……母親對曾祖母不錯也會
    照顧她，母親會要求我們如果去看曾祖母時，要扶她照顧她
    」（見原審卷58頁）、及證人鄭群耀在原審證述：「祖母已
    出家，有時會回來看我們，祖母回來看我們時母會在家，…
    …祖母最近一次回來是去年……我未曾看過母和祖母吵架…
    」等語明確（見原審卷47頁背面），互核相符。足見被上訴
    人與上訴人之母及祖母間，雖非十分親密，但仍屬相互尊重
    ，並無勃谿，尤無上訴人所指施虐致不堪為共同生活之情事
    。至證人蔡陳燕雖在原審到場證述：「……聲請人（指上訴
    人）的祖母和有聲請人一起住，相對人（指被上訴人）將祖
    母趕出去，相對人說祖母應由兒子扶養不應由孫兒扶養，我
    是聽祖母說的……兩造結婚後，我聽聲請人之母說相對人對
    她講婆婆妳不是要出家，為何至今尚未出家」云云（見原審
    卷25頁背面及26頁），惟究屬傳聞之詞，且與證人鄭月霞上
    開證述情節不符，自難據為有利上訴人之認定。從而，上訴
    人依民法第1052條第1項第4款之規定，請求判決與被上訴人
    離婚，即屬無據。
五、次按有民法第1052條第 1項以外之重大事由，難以維持婚姻
    者，夫妻之一方得請求離婚，但其事由應由夫妻之一方負責
    者，僅他方得請求離婚，為同條第 2項所明定。所謂「難以
    維持婚姻之重大事由」，其判斷之標準為婚姻是否已生破綻
    而無回復之希望，亦即依客觀之標準，該難以維持婚姻之事
    實，是否已達於倘處於同一境況，任何人均將喪失維持婚姻
    意欲之程度而定。至於同條但書所規定「難以維持婚姻之重
    大事由應由夫妻之一方負責者，僅他方得請求離婚」，乃因
    如肯定有責配偶之離婚請求，無異承認恣意離婚，破壞婚姻
    秩序，乃有背於道義，尤其違反自己清白（clean  hands）
    之法理，有欠公允。然若該重大事由，夫妻雙方均為有責時
    ，則應衡量比較雙方之有責程度，僅責任較輕之一方得向責
    任較重之他人請求離婚，如有責程度相同時，雙方均得請求
    離婚，始屬公允，是責任較重之一方應不得向責任較輕之他
    方請求離婚（最高法院91年度台上字第2023號、94年度台上
    字第115號判決參照）。本件上訴人依民法第1052條第2項之
    規定請求判決離婚，無非係主張兩造因前揭事由，早已形同
    陌路，自90年間分居生活迄今，毫無聯繫，雙方共同生活之
    目的已不能達成，婚姻已現破綻，難期修復云云。惟查：
    (一)上訴人於89年間，與訴外人李囿瑩發生不正常之男女關係
      ，經被上訴人發覺後，上訴人在被上訴人父母面前下跪認
      錯，並於同年8月27日書立悔過書1紙，交被上訴人之父收
      執，其上載明：「本人乙○○，因一時糊塗，自89年 2月
      間起，於婚姻之外與李囿瑩小姐發生不正常之男女關係，
      致妨害本人家庭正常生活，現經省思醒悟，決心徹底悔改
      ……」等情，業經證人鄭群耀、鄭培玉、鄭明鈺在原審證
      述明確（見原審卷47頁背面、57頁背面及58頁），並有被
      上訴人提出之悔過書可證（見原審卷18頁）。上訴人於訴
      訟中否認外遇事實，空言主張因遭被上訴人下符咒，始於
      意識不清之情況下書立悔過書云云，自不足取。又其後上
      訴人與訴外人李囿瑩仍時有聯繫，並於90年8、9月間突然
      離家，迄今未再返家等情，則有被上訴人提出上訴人手機
      之通聯紀錄可稽（見本院卷57至64頁），並經證人鄭培玉
      、鄭明鈺在原審證述屬實（見原審卷57頁背面及58頁）。
      是兩造間之婚姻，雖因長期分居出現破綻，然該破綻之發
      生，實乃因上訴人外遇並自行離家所致。
    (二)雖上訴人主張其於90年 8月間某日晚歸，遭被上訴人恐嚇
      要殺上訴人後自殺，其為自保並消被上訴人之怒氣，故先
      行離家，俟2、3日後返家，家中門鎖卻已更換，致未能進
      入云云。然查，兩造家中之門鎖，於上訴人離家多年後，
      始因故障而由被上訴人央請其弟更換，絕非在上訴人離家
      後2、3日更換等情，業經證人即被上訴人之弟陳元彬證述
      明確（見本院卷49頁）。是上訴人之上開主張，已難憑取
      ；況其所述情節縱屬為真，惟其外遇、晚歸在先，就因此
      產生裂痕之婚姻關係，自應盡最大善意謀求補救，即令家
      中門鎖更換，仍非不得設法與被上訴人或子女取得聯繫，
      尚難據為長期未歸之正常理由。
    (三)雖上訴人主張其離家後，曾多次欲返家未果云云。惟依證
      人林建順在原審證述：「……90年 8月原告（指上訴人）
      和我同住直到現在……我在 1年前勸他回去住，我有陪他
      回去4、5次，按電鈴都沒有開門，最後1次93年4月24日我
      陪他回去時才有人開門，只開外門，不開內門，之後室內
      就關燈，再按電鈴就沒有人開，當時何人來開門我不知道
      ……」等語（見原審卷42頁），足見上訴人多係在家中無
      人之時返家。而依證人鄭群耀在原審證述：「……父（指
      上訴人）離家後有回來1次還帶1個人來，那人看起來怪怪
      ，他沒有帶行李回來，我擔心我的安全，所以沒開門」（
      見原審卷47頁背回），亦見上訴人93年 4月24日返家之所
      以未能進入，乃因其子鄭群耀單獨在家，見上訴人偕同陌
      生人前來，擔心自身安全，因而拒絕開門，尚非受被上訴
      人指示為之。上訴人離家數年，返家次數寥寥可數，且均
      挑被上訴人外出之時為之，自難遽認被上訴人拒絕上訴人
      返家，而於兩造間婚姻破綻之發生，有可受歸責之事由。
    (四)又兩造所生之子女，最年幼者已滿17歲，尚非懵懂無知之
      年紀，雖依上訴人提出之錄音帶及譯文內容（見本院卷15
      至17頁及外放證物），兩造所生長子鄭群耀對上訴人口出
      惡言穢語，極為不該，惟此究係其本於自身價值判斷，對
      上訴人不滿情緒之表達，上訴人執此指為被上訴人灌輸子
      女蔑視上訴人之思想云云，尚乏所據，亦不足取。
    (五)夫妻結合共組家庭後，就個人或家庭各項花費，必須量入
      為出，以維持家庭基本開銷及子女教育之所需。茲上訴人
      主張兩造結婚之初，被上訴人每月僅給予 3,000元渡日乙
      節，固為被上訴人所不否認（見原審卷33頁），然此係指
      家庭開銷之外，供上訴人個人開支之零用金而言，衡諸一
      般生活水準，尚非苛刻，且上訴人於發生外遇、離家多年
      後，執此結婚之初之零用金額，指為難以維持婚姻之重大
      事由，尤非可取。
    (六)綜上，兩造固因分居多年，致婚姻出現破綻，惟該破綻之
      發生及難於回復，乃因上訴人外遇及自行離家所造成，亦
      即兩造間婚姻難以維持之重大事由，應由上訴人一方負責
      ，揆諸前揭說明，上訴人自不得依民法第1052條第 2項之
      規定，請求判決與被上訴人離婚。
六、綜上所述，上訴人本於民法第1052條第1項第4款及第 2項之
    規定，請求判決上訴人與被上訴人離婚，自屬不應准許。從
    而原審所為上訴人敗訴之判決，並無不合。上訴論旨指摘原
    判決不當，求予廢棄改判，為無理由，應予駁回。
七、至兩造其餘之攻擊或防禦方法及未經援用之證據，經本院斟
    酌後，認為均不足以影響本判決之結果，自無逐一詳予論駁
    之必要，併此敘明。
八、據上論結，本件上訴為無理由，依民事訴訟法第449條第1項
    、第78條，判決如主文。
中　　華　　民　　國　　94　　年　　11　　月　　15　　日
                  民事第六庭  審判長法  官  楊豐卿
                                    法  官  彭昭芬
                                    法  官  梁玉芬
正本係照原本作成。
如不服本判決，應於收受送達後20日內向本院提出上訴書狀，其
未表明上訴理由者，應於提出上訴後20日內向本院補提理由書狀
（均須按他造當事人之人數附繕本）上訴時應提出委任律師或具
有律師資格之人之委任狀；委任有律師資格者，另應附具律師資
格證書及釋明委任人與受任人有民事訴訟法第466條之一第一項
但書或第二項（詳附註）所定關係之釋明文書影本。
中　　華　　民　　國　　94　　年　　11　　月　　16　　日
　　　　　　　　　　　　　          書記官  常淑慧
附註：
民事訴訟法第四百六十六條之一（第一項、第二項）：
對於第二審判決上訴，上訴人應委任律師為訴訟代理人。但上訴
人或其他法定代理人具有律師資格者，不在此限。
上訴人之配偶、三親等內之血親、二親等內之姻親，或上訴人為
法人、中央或地方機關時，其所屬專任人員具有律師資格並經法
院認為適當者，亦得為第三審訴訟代理人。
